臺灣板橋地方法院民事判決　九十一年度訴字第四一三號
　　原　　　告　乙○○
　　被　　　告　丙○○
　　　　　　　　甲○○
右當事人間請求排除侵害等事件，本院判決如左：
    主    文
被告丙○○、甲○○應連帶給付原告新台幣陸萬參仟捌佰玖拾伍元，及自民國九十一
年三月六日起至清償日之前一日止，按年息百分之五計算之利息。
被告甲○○應將坐落台北縣新莊市○○段第三十三地號土地上即台北縣新莊市○○街
二十五號一樓後方鐵皮增建房屋面積貳拾捌點貳平方公尺（如附圖所示斜線部分）拆
除，並將占有之土地返還原告及全體共有人。
原告其餘之訴駁回。
訴訟費用由被告丙○○、甲○○連帶負擔六分之一，被告甲○○負擔三分之二，餘由
原告負擔。
本判決第一項於原告以新台幣貳萬貳仟元為被告丙○○、甲○○供擔保後，得假執行
。但被告甲○○如於假執行程序實施前，以新台幣陸萬參仟捌佰玖拾伍元預供擔保後
，得免為假執行。
本判決第二項於原告以新台幣肆拾貳萬壹仟元為被告甲○○供擔保後，得假執行。但
被告甲○○如於假執行程序實施前，以新台幣壹佰貳拾陸萬零伍佰肆拾元預供擔保後
，得免為假執行。
原告其餘假執行之聲請駁回。
    事    實
甲、原告方面：
  壹、聲明：求為判決：
    一、被告應連帶給付原告新台幣（下同）十七萬七千元，及自民國九十一年三月
        六日起至清償日之前一日止，按年息百分之五計算之利息。
    二、被告甲○○應將坐落台北縣新莊市○○段第三十三地號土地上即台北縣新莊
        市○○街二十五號一樓後方鐵皮增建房屋部分面積二十八點二公尺（如如附
        圖所示斜線部分），並將占有之土地返還原告及其他共有人全體。
    三、前兩項請求，原告願供擔保，請准宣告假執行。
  貳、陳述：
    一、被告甲○○為台北縣新莊市○○路二五號一樓房屋（以下簡稱系爭一樓房屋
        ）之所有權人，而原告為同棟台北縣新莊市○○路二五號四樓房屋所有權人
        ，該棟房屋所坐落基地為台北縣新莊市○○段三三地號土地（以下簡稱系爭
        土地），乃原告與被告甲○○及其他共有人所共有。被告甲○○將系爭一樓
        房屋出租給另一被告丙○○經營快餐店，被告丙○○為其經營生意之需要，
        與被告甲○○商議後，竟在未設置任何安全措施防護下，擅自於原告所有之
        房屋屋頂架設兩噸餘重之大型不鏽鋼蓄水池（以下簡稱系爭不鏽鋼蓄水池）
        基腳直接架設於樓版上，長期造成原告所有房屋之屋頂荷能過重，導致房屋
        屋頂多處龜裂漏水，長遠更將造成屋頂樓板結構之破壞，有造成公共危險之
        虞，為此原告委請台灣省建築師公會就此部分進行鑑定，並經該公會鑑定認
        定確實是因被告丙○○、甲○○所興建之系爭不鏽鋼蓄水池導致原告房屋龜
        裂漏水，而且必須拆除，否則將有損害整理建築物之安全。
    二、原告房屋因被告等設置系爭不鏽鋼蓄水池，導致屋頂樓板龜裂漏水，經原告
        委請永發土木裝潢工程行就房屋修繕之工程進行估價，所需費用為十七萬七
        千元。被告丙○○、甲○○共同不法侵害原告之權利，依據民法第一百八十
        五條規定，應負連帶賠償責任。
    三、被告甲○○在前述系爭一樓房屋後方違法擴建鐵皮屋，無權占有原告與其他
        共有人所有系爭土地，依民法第七百六十七條、第八百二十一條規定，應將
        該違章建築拆除，將土地返還予原告及共有人全體。
    四、對被告答辯之陳述：
    （一）被告甲○○於鈞院現場履勘時，自承系爭一樓房屋後方增建之鐵皮屋為前
          一承租人經其同意後所搭蓋，並由被告甲○○再行出租予被告丙○○，足
          認被告甲○○對前開鐵皮屋有事實上之處分權。至於被告甲○○所抗辯稱
          搭建鐵皮屋係為防止屋戶亂丟垃圾云云，然無論始否有人於空地上亂丟垃
          圾，被告甲○○均無權加蓋房屋並排除其他共有人之權利，且該增建部分
          經法院現場履勘，確實係被告甲○○出租予被告丙○○供作廚房使用，被
          告甲○○辯稱為使用云云，並非事實。
    （二）原告所有前開房屋於被告設置系爭不鏽鋼蓄水池之前，從未發生漏水狀況
          ，而於被告設置系爭不鏽鋼蓄水池之後，因頂樓樓版負荷過重，又逢九二
          一大地震，系爭不鏽鋼蓄水池與超過兩噸重量的水因地震搖晃，擠壓原有
          樓版結構，更致使頂樓樓版後半部進一步破損龜裂，使得滲水之狀況更加
          嚴重，顯見確實係因被告設置系爭不鏽鋼蓄水池導致原告所有之房屋受損
          。
    （三）原告所有前開房屋興建完成至今已長達二十餘年，本身設計便未將高達兩
          噸重之系爭不鏽鋼蓄水池計算在內，而屋頂平台樓版亦因老化而無法負重
          ，被告卻擅自於風化近二十年又設置大型兩噸重蓄水池，使原告房屋龜裂
          漏水，實為事件發生之主因。另一方面，系爭房屋建築設計係為住家公寓
          使用之房屋，建材用料不佳。該四樓房屋頂版根本無法承受兩噸重之不鏽
          鋼蓄水池，然被告未經營便當生意，每日有數百個之多，大量用水之多，
          並非一般公寓所能承受，擅自增建系爭不鏽鋼蓄水池，已超過房屋本身設
          計之荷重，而被告設置系爭不鏽鋼蓄水池時，又未先行設置可分散荷重之
          基座承版，導致原告所有之房屋屋頂後陽台部分龜裂漏水嚴重，可能造成
          公共危險，被告對損害之發生自應負完全之賠償責任。且鑑定報告指出原
          告房屋漏水之處均集中在系爭不鏽鋼蓄水池的下方之處。
    （四）系爭一樓房屋後方增建之鐵皮屋的屋頂跟兩側均未拆除，被告甲○○辯稱
          已拆除完畢云云，並不實在。
  參、證據：提出房屋登記簿謄本二件、土地登記簿謄本一件、台灣省建築師公會九
      十一年一月二十八日台建師北鑑字第○四九號鑑定報告書一份、估價單一份、
      照片兩張、現場履勘照片十二張、鐵皮屋照片一張為證，並聲請本院囑託台北
      縣新莊地政事務所測量，及聲請訊問證人陳清勇。
乙、被告方面：
  壹、聲明：
    一、被告丙○○部分：請求駁回原告之訴及其假執行之聲請。
    二、被告甲○○部分：請求判決：
      （一）駁回原告之訴及其假執行之聲請。
      （二）如受不利判決，願供擔保請准免為假執行。
  貳、陳述：
    一、關於原告主張拆除系爭不鏽鋼蓄水池及請求侵權行為損害賠償部分：
    （一）被告甲○○將系爭一樓房屋出租予被告丙○○經營快餐店，被告丙○○為
          用水之需，怕影響其他住戶之用水，乃在該棟房屋屋頂平台加蓋系爭不鏽
          鋼蓄水池，並為防止不鏽鋼蓄水池因人為因素移動破壞，造成安全上顧慮
          ，乃用腳架架設於屋頂平台，以為防護。
    （二）原告委請台灣省建築師公會所作之鑑定報告謂：「一樓房屋承租使用人及
          其房屋所有權人擅自加設不鏽鋼蓄水池，且設置方式未能加以分散荷重，
          更容易造成原已風化樓版進一步加速破壞，造成公共危險，應負立即拆遷
          蓄水池之責」，係原告片面委請製作而成，被告等否認其內容之真正。
    （三）退步言之，縱使前開台灣省建築師公會鑑定報告內容屬實，且被告等不得
          在屋頂平台加蓋不鏽鋼蓄水池，亦僅負拆除之責任。原告令請求被告等連
          帶賠償十七萬七千元，並無理由，蓋依該鑑定報告內容記載：「鑑定標的
          物屋齡已久，且施工品質不良，使屋頂ＲＣ樓版表面方化龜裂，防水層有
          多處破損，房屋平時維護不夠，造成屋頂防水層破壞」觀之，本件屋頂平
          台之損害係早就發生，並非被告等加蓋系爭不鏽鋼蓄水池所造成，雖該鑑
          定報告又謂：「一樓房屋承租使用人及其房屋所有權人擅自加設不鏽鋼蓄
          水池，且設置方式未能加以分散荷重，更容易造成原已風化樓版進一步加
          速破壞」，惟被告等加蓋系爭不鏽鋼蓄水池尚未造成損害之發生。本件屋
          頂平台如有龜裂漏水，既非被告等加蓋系爭不鏽鋼蓄水池所致，被告等自
          不須負損害賠償之責。
    （四）被告等於屋頂平台設置系爭不鏽鋼蓄水池時，為住戶所知而並未加以阻止
          ，且因他樓不准一樓使用公共水塔，因營業上所需，基於替被告設立系爭
          不鏽鋼蓄水池之初得施工工人之認定，認為該施工狀態並不影響大樓之安
          全，且該設備為一般社會大眾所通用，則被告並無故意、過失可言。
    （五）被告等所設置之系爭不鏽鋼蓄水池乃屬小型水塔，依比例原則何能造成如
          此重大之破壞？同時依據該棟樓用水情形，不鏽鋼蓄水池之設計僅能放置
          樓層頂樓之平台公共空間，被告等亦知公共空間之使用非屬一人專有，因
          此被告等曾就此設置不鏽鋼蓄水池事項知會各樓層用戶，然不了了之，且
          其他樓層用戶亦告知被告不能與其他用戶共同使用用水，基於被告所營事
          業不得不用水情形下，且被告等亦知從事營業用水情況將造成其他用戶用
          水不便，因此於屋頂平台設置專有之不鏽鋼蓄水池。
    （六）原告所提出之鑑定報告中，未言及原告室內漏水乃直接肯定由被告等所設
          之系爭不鏽鋼蓄水池所致，且該鑑定報告可看出原告房屋損害乃歸因於屋
          齡已高，施工品質不良，平時維護不夠。且從屋頂平台樓版之破損凹陷處
          深度達八公分，亦可見該屋頂平台平時未做好抓漏及修繕。被告等所設之
          系爭不鏽鋼蓄水池乃小型四腳（以三公分鋼釘四支固定於樓版上）之不鏽
          鋼蓄水池，何以致整個樓版漏水，實屬難以想像。
    （七）否認被告等所設置之系爭不鏽鋼蓄水池造成原告房屋之損害，退步言之，
          縱使被告等應負責，原告之損害亦不致達十七萬七千元。
    二、關於原告主張被告甲○○無權占有系爭土地部分：
    （一）系爭一樓房屋後方土地，平日皆有屋戶丟擲垃圾，造成髒亂，被告甲○○
          始在鄰近水溝土地部分及土地上方加以圍建，以防造成公害，並非如原告
          所指係違法擴建，供自己占有使用。
    （二）系爭一樓房屋後方增建之鐵皮屋現已拆除。
  參、證據：提出台灣板橋地方法院檢察署九十年度偵字第一五００六號不起訴處分
      書影本一件、台灣高等法院檢察署九十一年議字第八九號處分書影本一件、照
      片兩張、房屋租賃契約書影本一份、照片八張為證，並聲請訊問證人丁銀寶。
丙、本院依職權調取台灣板橋地方法院檢察署九十年度偵字第一五００六號偵查卷宗
    。
    理    由
一、原告原就系爭不鏽鋼蓄水池部分，除依據共同侵權行為法律關係，請求被告丙○
    ○、甲○○負連帶賠償之責外，尚另依據民法第七百六十七條規定，請求被告丙
    ○○、甲○○應將系爭不鏽鋼蓄水池拆除，以排除侵害。惟於訴訟進行中，被告
    已將系爭不鏽鋼蓄水池自行拆除，原告因該部分請求已無必要，乃撤回請求被告
    二人拆除系爭不鏽鋼蓄水池之部分，合先敘明。
二、原告主張被告甲○○為系爭一樓房屋所有權人，將系爭一樓房屋出租予被告丙○
    ○經營快餐店，被告丙○○為營業之需，與被告甲○○商議後，擅自於原告所有
    之同棟公寓四樓屋頂平台樓版架設系爭不鏽鋼蓄水池，致使屋頂平台因該系爭不
    鏽鋼蓄水池重壓超過屋頂荷能，導致原告房屋屋頂多處漏水，經估價就房屋之修
    繕費用需十七萬七千元，為此依據民法第一百八十五條共同侵權行為規定，請求
    被告丙○○、甲○○應負連帶賠償責任。又被告甲○○在系爭一樓房屋後方土地
    違法增建鐵皮屋，無權占用原告與其他共有人所有如附圖所示斜線部分之系爭土
    地，爰依民法第七百六十七條、第八百二十一條規定，請求被告甲○○應將該增
    建鐵皮屋拆除，將土地返還予原告及共有人全體等語。
    被告丙○○、甲○○則以：否認台灣省建築師公會鑑定報告之內容真正，縱為真
    正，原告房屋漏水之主因係因該棟房屋屋齡已高，施工品質不良，平時維護不夠
    所致，並非被告加蓋系爭不鏽鋼蓄水池所造成，兩者間並無相當因果關係；被告
    等於屋頂平台設置系爭不鏽鋼蓄水池時，為住戶所知而並未加以阻止，系爭不鏽
    鋼蓄水池之施工工人認為該施工狀態並不影響公寓之安全，且該設備為一般社會
    大眾所通用，故被告並無故意、過失可言；退步言之，縱使被告等應負責任，原
    告之損害亦不致達十七萬七千元等語，以為抗辯。另被告甲○○並抗辯系爭土地
    增建之鐵皮屋係因系爭一樓房屋後方土地，平日皆有屋戶丟擲垃圾，造成髒亂，
    被告甲○○始在鄰近水溝土地部分及土地上方加以圍建，以防造成公害，並非供
    自己占有使用，且現已拆除等語。
三、原告主張被告甲○○為系爭一樓房屋所有權人，原告為同棟公寓四樓門牌號碼台
    北縣新莊市○○路二五號四樓房屋之所有權人，該棟房屋所坐落基地為台北縣新
    莊市○○段三三地號土地，則為原告與被告甲○○及其他共有人所共有。被告甲
    ○○將系爭一樓房屋出租予被告丙○○經營快餐店，被告丙○○為營業之需，在
    與被告甲○○商議後，於該棟屋頂平台樓版架設系爭不鏽鋼蓄水池，基腳直接架
    設於屋頂平台樓版上等情，為被告二人所不爭執，並有土地及建物登記簿謄本、
    原告所提現場照片、房屋租賃契約書影本為證，並經本院於九十一年四月十二日
    至現場勘驗系爭不鏽鋼蓄水池確係架設於原告房屋屋頂平台上屬實，自堪信為真
    實。
四、就原告房屋漏水之損害部分，兩造爭執之要點厥為：(1)被告等於屋頂平台架設系
    爭不鏽鋼蓄水池是否為導致原告房屋漏水之原因？(2)如為肯定，則原告所得請求
    損害賠償之範圍如何？茲就上開問題分述如后：
（一）原告主張其房屋漏水之損害係因被告架設系爭不鏽鋼蓄水池所致之情，業據其
      提出台灣省建築師公會台北縣辦事處鑑定報告一份足憑，該份鑑定報告係由具
      有專業之客觀第三人即台灣省建築師公會鑑定後所作成，自堪憑採，被告等雖
      否認鑑定報告內容之真正，然未提出何以不得採信之理由，即無足取。依據該
      鑑定報告之鑑定分析及結論記載：「(1)原告房屋漏水原因應為『屋頂樓版混凝
      土裂縫及柏油防水層乾裂破壞所致』，(2)經檢視屋頂不鏽鋼蓄水池位置，緊鄰
      於原來ＲＣ蓄水池，皆位於水平樑上方，『其下方有一處龜裂漏水現象，為系
      爭不鏽鋼蓄水池重量壓迫樓版所致』。(3)系爭不鏽鋼蓄水池直徑六十五公分、
      高二公尺，加設時間約有一至二年，『系爭不鏽鋼蓄水池四支不鏽鋼基腳直接
      架設在樓版上，未能先設置一分散荷重之基座承版，使其約兩噸之荷重以四單
      點集中方式傳遞於屋頂樓版，不符合蓄水池設置之安全標準』，即使尚未直接
      立即造成樓版破壞之危險，但若不立即改善，長期超能荷重及持續滲漏，恐將
      造成屋頂樓版鋼筋銹蝕混凝土剝落，損及結構安全。(4)房屋損害責任歸屬分為
      兩方面：鑑定標的物屋齡已久，且施工品質不佳，使屋頂ＲＣ樓版表面風化龜
      裂，防水層有多處破損，房屋平時維護不夠，造成屋頂防水層破壞，危及頂樓
      住戶，責任應由所有住戶共同承擔；另一方面，一樓房屋承租使用人及其房屋
      所有權人加設不鏽鋼蓄水池，且設置方式未能加以分散荷量，更容易造成原已
      風化樓版更進一步加速破壞，造成公共危險，應立即拆遷蓄水池之責，並委請
      專業技師進一步作結構安全改善計畫，並進行屋頂樓版之裂縫修補及防水層重
      新敷設。」，此有台灣省建築師公會台北縣辦事處九十一年一月二十八日台建
      師北鑑字第四九號鑑定報告書在卷可稽。依據該鑑定報告之鑑定意見，被告等
      於屋頂平台裝設系爭不鏽鋼蓄水池，確實為造成原告房屋漏水之原因之一，被
      告等辯稱原告房屋漏水與其等加裝系爭不鏽鋼蓄水池之間無相當因果關係云云
      ，尚非足採。其次，被告等於該棟樓屋頂平台裝設系爭不鏽鋼蓄水池，因系爭
      不鏽鋼蓄水池四支不鏽鋼基腳直接架設在樓版上，未能先設置一分散荷重之基
      座承版，使其約兩噸之荷重以四單點集中方式傳遞於屋頂樓版，不符合蓄水池
      設置之安全標準，自屬有過失，被告等辯稱並無故意過失云云，亦難憑採。
（二）另關於原告所得請求損害賠償之範圍如何乙節，依據前開鑑定意見所示，被告
      等裝設系爭不鏽鋼蓄水池於屋頂平台樓版上，雖為造成原告房屋損害之原因，
      惟該棟房屋屋齡已久（六十九年間迄今），且施工品質不佳，使屋頂ＲＣ樓版
      表面風化龜裂，防水層有多處破損，房屋平時維護不夠，造成屋頂防水層破壞
      ，亦同為造成原告房屋漏水之原因，有前開鑑定報告足徵。本院審酌上開情形
      ，認為該兩種原因對於造成原告房屋漏水損害之原因作用力，約各占百分之五
      十。從而，被告等就原告房屋之損害範圍亦應僅就其全部損害之百分之五十負
      賠償責任。
（三）原告雖提出永發土木裝潢工程行負責人陳清勇所出具之工程估價單一份，以證
      明其屋頂漏水維修工程之修繕費用為十七萬七千元，並經證人陳清勇到庭證述
      前開估價單確為其所估價出具，並就各細項工程證明是否具有必要性（見本院
      九十一年六月二十七日言詞筆錄辯論），惟被告等對於證人陳清勇估價修繕價
      格之施作範圍及內容均表不同意。然依據原告所提出之台灣省建築師公會台北
      縣辦事處鑑定報告中，就原告房屋之修繕項目及各項費用金額予以鑑定估價，
      總計修復費用為十二萬七千七百九十元，且該公會之鑑定案件估價單之估價單
      價係以八十九年九月台北縣政府工務局審定之鑑定手冊單價為準（見前開鑑定
      報告之鑑定案件估價單下方之附註欄第二點），具有客觀之估價標準，故應以
      台灣省建築師公會之鑑定估價單為本件修復費用之認定標準。從而，原告房屋
      損害之回復原狀所需費用為十二萬七千七百九十元，被告等應就其中百分之五
      十即六萬三千八百九十五元，依民法第一百八十五條第一項前段之共同侵權行
      為規定負連帶賠償責任。
五、又按民法第八百十八條所定各共有人按其應有部分，對於共有物之全部，有使用
    收益之權，係指各共有人就共有物之全部，於無害他共有人之權利限度內，得按
    其應有部分行使用收益權而言。故共有人如逾越其應有部分之範圍而為使用收益
    時，其就超越其權利範圍而為使用收益所受之利益，要難謂非不當得利（最高法
    院五十五年台上字第一九四九號判例意旨參照）。系爭台北縣新莊市○○段三三
    地號土地係由原告、被告甲○○、訴外人劉丙貴三人所共有，有原告所提土地登
    記簿謄本在卷可考。原告主張系爭一樓房屋後方鐵皮屋增建部分係被告甲○○出
    租系爭一樓房屋予被告丙○○之前一位承租人時，經被告甲○○同意後所搭蓋，
    並由被告甲○○再行出租予被告丙○○，被告甲○○對於該鐵皮屋有事實上之處
    分權，該鐵皮屋占有原告與其他全體共有人之系爭土地，占用面積如附圖斜線部
    分所示等情，為被告甲○○所不爭執，復經本院於九十一年四月十二日至現場履
    勘及委請地政機關測量屬實，製有勘驗筆錄一份、並有台北縣新莊地政事務所檢
    送之測量圖、原告起訴時提出之現場照片兩張在卷可稽。被告甲○○雖辯稱係因
    系爭一樓房屋後方土地，平日皆有屋戶丟擲垃圾，造成髒亂，被告甲○○始在鄰
    近水溝土地部分及土地上方加以圍建，以防造成公害云云，並未舉證證明其有何
    占有之合法權源，並非可採。原告主張被告甲○○無權占有系爭共有之土地乙節
    ，堪信為真正。又被告甲○○雖另辯稱鐵皮屋現已拆除云云，並提出照片兩張為
    憑（附於本院審理卷第一百零四頁），惟依被告甲○○於九十一年五月二十三日
    言詞辯論期日所提出之該兩張照片所示，該增建之鐵皮屋僅有後方靠近排水溝處
    之一面鐵皮已拆除，其餘鐵皮屋之兩側及上方鐵皮屋頂均未拆除，仍占有系爭土
    地如附圖所示之面積，且原告亦表明鐵皮屋之兩側及上方鐵皮屋頂猶未拆除，有
    原告九十一年六月十三日提出之陳報狀及所附照片一張為據，足認被告甲○○辯
    稱已拆除云云，非可採信。故原告請求被告甲○○拆除其上建物將土地返還原告
    及全體共有人，於法有據，洵屬正當。
六、綜上所述，原告基於共同侵權行為之法律關係，請求被告丙○○、甲○○連帶賠
    償六萬三千八百九十五元，及自起訴狀繕本送達翌日後之九十一年三月六日起至
    清償日之前一日止，按年息百分之五計算之法定遲延利息，暨基於民法第七百六
    十七條、第八百二十一條，請求被告甲○○將坐落台北縣新莊市○○段第三十三
    地號土地上即台北縣新莊市○○街二十五號一樓後方鐵皮增建房屋面積二十八點
    二平方公尺（如如附圖所示斜線部分）拆除，並將占有之土地返還原告及其他共
    有人，為有理由，應予准許。逾此範圍之請求，則非有據，應予駁回。
七、假執行之宣告：
    原告及被告甲○○陳明願供擔保，聲請宣告假執行或免為假執行，經核原告勝訴
    部分，合於法律規定，爰分別酌定相當之擔保金額宣告之；原告其餘假執行之聲
    請，因訴之駁回而失所依據，應予駁回。
四、本件事證已臻明確，兩造攻擊防禦方法無逐一論述之必要，被告甲○○聲請訊問
    證人丁銀寶以證明被告甲○○係因屋戶丟擲垃圾而圍建系爭土地乙節，亦無調查
    之必要，附此敘明。
五、結論：原告之訴為一部有理由，一部無理由，依民事訴訟法第七十九條但書、第
    八十五條第二項、第三百九十條第二項、第三百九十二條，判決如主文。
中　　　華　　　民　　　國　　九十一　　年　　　七　　　月　　 十一 　　日
                                臺灣板橋地方法院民事第四庭
~B法　　　官　陳翠琪
右為正本係照原本作成
如對本判決上訴，須於判決送達後廿日內向本院提出上訴狀
中　　　華　　　民　　　國　　九十一　　年　　　七　　　月　　 十二 　　日
~B法院書記官　陳蒼仁
